---
title: "PCM_S8"
author: "Marcial Escudero"
date: "2024-01-15"
output: html_document
editor_options: 
  chunk_output_type: console
---

LINAJES A TRAVÉS DEL TIEMPO (LTT)

Una manera muy práctica de represetar el proceso de diversificación es mediante "lineage through time" o LTT.
Básicamentee lo que hacemos es contar el número de linajes que se van acumulando desde la raíz de la filogenia hasta el presente.

Vamos a visualizar esto mediante la creación de una figura a partir de datos simulados.

```{r}
## load the phytools package
library(phytools)
## simulate a pure-birth (Yule) tree using pbtree
tree<-pbtree(n=12,scale=100)
## split our plotting area in two
par(mfrow=c(2,1))
## graph our phylogeny
plotTree(tree,ftype="off",mar=c(4.1,4.1,2.1,1.1))
## compute the lineages through time using ltt
obj<-ltt(tree,plot=FALSE)
## draw vertical lines at each lineage accumulation
## event
abline(v=obj$times,lty="dotted",col=make.transparent("blue",0.5))
## add a horizontal axis and plot label
axis(1,cex.axis=0.8)
mtext("(a)",line=1,at=-10)
## create a second plot graphing our LTT
plot(obj,mar=c(5.1,4.1,2.1,1.1),bty="n",log.lineages=FALSE,las=1,cex.axis=0.8)
## add the same vertical lines as in panel a)
abline(v=obj$times,lty="dotted",col=make.transparent("blue",0.5))
## label our plot
mtext("(b)",line=1,at=-10)
```

La teoría nos dice que en un escenario de speciación constante (sin extinción; pure-birth), los linajes se acumulan exponencialmente a lo largo del tiempo desde la raíz del árbol.
Como tal, esperamos que una curva que proporcione el número de linajes a lo largo del tiempo sea “log-lineal”: en otras palabras, lineal en una escala semilogarítmica, asumiendo un proceso de diversificación que involucra sólo especiación y en el cual la especiación ocurre a un ritmo constante.

Para estudiar el proceso de diversificación en más detalle vamos a utilizar la filogenia de un grupo de peces (Near et al., 2011). En este estudio se muestraron 201 de un total de 216 especie que constituyen el clado de peces (93%). Para cálculos de tasas de diversificación es necesario tener en cuenta ese muestreo incompleto que se ha hecho del grupo.

Cargemos la filogenia del grupo. Y visualicemos la filogenia.

```{r}
darter.tree<-read.tree("etheostoma_percina_chrono.tre")

## plot our tree in fan style
plotTree(darter.tree,ftype="i",fsize=0.4,type="fan",lwd=1,part=0.88)
## compute the total height of the tree
h<-max(nodeHeights(darter.tree))
## graph a temporal axis without labeling
obj<-axis(1,pos=-2,at=h-c(0,5,10,15,20),cex.axis=0.5,labels=FALSE)
## add labels, but going backwards from the
## present day
text(obj,rep(-5,length(obj)),h-obj,cex=0.6)
## add a text label to the axis
text(mean(obj),-8,"time (mybp)",cex=0.8)
```

Y ya estamos listos para computar LTT.

```{r}
## compute "ltt" object
darter.ltt<-ltt(darter.tree, plot=FALSE)
darter.ltt
## modify the figure margins
par(mar=c(5.1,4.1,2.1,2.1))
## plot "ltt" object
plot(darter.ltt,log.lineages=FALSE,log="y",col="blue",lwd=2,bty="n",las=1,cex.axis=0.8)
```


ESTIMACIÓN DE TASAS DE ESPECIACIÓN Y EXTINCIÓN A PARTIR DE UNA FILOGENIA

Usaremos para calcular las tasas de especiación y extinción el método de Nee et al. (1992).
Hasta ahora hemos visto que si solo hay especiación, esperamos que la curva de acumulación de linajes se una recta cuando lo representamos en una escala semilogarítmica.
La pendiente de la recta de acumulación de linajes en escala semilogatirmica es en este caso el valor esperado de especiación o diversificación (ya que la extinción es 0; Nee et al., 1992, 1994).
Si la diversificación ocurre por especiación y extinción, entonces esta acumulación de linajes a traves del tiempo ya no va a ser lineal en esa escala semilogaritmica. En cambio, esta curva tenderá a estar curvada hacia arriba cerca de los terminales de la filogenia, un fenómeno que se llama "the pull of the present" (Nee et al., 1992, 1994b). En esencia la magnitud de esa curvatura nos dará por tanto la tasa de extinción.
Un incremento de la pendiente hacia el presente es la firma de la extinción. Y cuanto mayor sea el ratio extinción/especiación, mayor será la magnitud de esta curva.
Veamoslo mediante una simulación.

Con la función pbtree vamos a simular un árbol sin extinción (en este caso tenemos un recta en escala semilogaritmica) y esa pendiente es la tasa de especiación.
También vamos a simular un arbol de tipo birth-death, es decir, con especiación y extinción, además, esa extinción será muy elevada. Vamos a calcular el LTT de ese árbol incluyendo los linajes extintos.
Finalmente, quitaremos los linajes extintos y volveremos a creat el LTT. Y en este caso visualizaremos lo que esperamos bajo el efecto "pull of the present".

```{r}

## first simulate tree with no extinction
tree.noExtinction<-pbtree(b=0.039,n=100,t=100,method="direct")
## next simulate tree with extinction
tree.withExtinction<-pbtree(b=0.195,d=0.156,n=100,t=100,method="direct")
## prune extinct lineages to recreate the
## "reconstructed" phylogeny
tree.reconstructed<-drop.tip(tree.withExtinction,getExtinct(tree.withExtinction))
## add a root edge (to accommodate lineages pruned
## before the first divergence event in the
## reconstructed tree)
tree.reconstructed$root.edge<-100-max(nodeHeights(tree.reconstructed))
## convert root edge to an unbranching node
tree.reconstructed<-rootedge.to.singleton(tree.reconstructed)
## create "ltt" object from each tree
ltt.noE<-ltt(tree.noExtinction,plot=FALSE)
ltt.wE<-ltt(tree.withExtinction,plot=FALSE)
ltt.recon<-ltt(tree.reconstructed,plot=FALSE)
## graph the LTTs
par(lend=1,mar=c(5.1,4.1,2.1,2.1))
plot(ltt.noE,bty="n",log.lineages=FALSE,log="y",lwd=2,xlim=c(0,110),las=1,cex.axis=0.8)
plot(ltt.wE,log.lineages=FALSE,lty="dotted",col="black",lwd=2,add=TRUE)
plot(ltt.recon,log.lineages=FALSE,lwd=2,add=TRUE,col="darkgray")
## add a legend
legend(x="topleft",lty=c("solid","dotted","solid"),lwd=2,col=c("black","black","darkgray"),legend=c("no extinction","extinction (with extinct lineages)","extinction (reconstructed)"),bty="n",cex=0.7)
## add arrow and text to point to the "pull of
## the present"
arrows(102,29.9,96.6,45.2,length=0.05,lwd=2)
text(x=106,y=28,"pull of\nthe present",adj=c(1,1),cex=0.7)
```

Se puede observar perfectamente el pull of the present.
Esto lo vamos a utilizar para calcular la tasa de especiación y extinción.

Usaremos la función fit.bd de phytools (Nee et al., 1994a).

```{r}
bd.model<-fit.bd(darter.tree)
bd.model
```

Podemos apreciar el calculo de la tasa de especiación y extinción.

Pero recuerda que no tenemos muestreado el 100% de la especies. Tenemos que tener esto en cuenta y recalcular los parámetros.

```{r}
## compute sampling fraction
sampling.f<-201/216
sampling.f

## re-fit out model, setting rho equal to
## our computed sampling fraction
bd.model<-fit.bd(darter.tree,rho=sampling.f)
bd.model
```

Podemos apreciar que ha incrementado tanto la tasa de especiación como también la de extinción.

Veamos el efecto el % de muestreo en la estima de especiación y extinción.
Si volvemos a nuestro data set simulado podemos sacar algunas conclusiones.

```{r}
plot(tree.reconstructed)
## collapse singleton nodes
tree.reconstructed<-collapse.singles(tree.reconstructed)
plot(tree.reconstructed)
## drop 50 random species
tree.missing<-drop.tip(tree.reconstructed,sample(tree.reconstructed$tip.label,50))
## compute "ltt" object without plotting
ltt.recon<-ltt(tree.reconstructed,plot=FALSE)
ltt.missing<-ltt(tree.missing,plot=FALSE)
## set margins and line-ending style
par(mar=c(5.1,4.1,2.1,2.1),lend=2)
## plot our "ltt" objects
plot(ltt.recon,bty="n",log.lineages=FALSE,log="y",lwd=2,col="darkgray",las=1,cex.axis=0.8)
plot(ltt.missing,log.lineages=FALSE,lty="dotted",lwd=2,add=TRUE)
## add a legend
legend(x="topleft",lty=c("solid","dotted"),lwd=c(2,2),col=c("darkgray","black"),legend=c("reconstructed phylogeny","phylogeny with missing taxa"),bty="n",cex=0.8)
```

A pesar de quitar 50 especies los LTT son muy parecidos en toda la historia evolutiva salvo cuando nos acercamos al presente. En el LTT de todas las especies podemos apreciar el pull of the present. Sin embargo, en el LTT en donde quitamos la 50 especies, se parece más a una línea recta.
Como hemos dicho antes el patrón de pull of the present aporta información sobre la extinción. Si no tenemos un muestreo completo de nuestro dataset se oscurece este patron y la posibilidad de inferir información sobre el proceso de extinción.
Por lo tanto es esencial tener en cuenta las especies que no muestreadas en la filogenia cuando se infiere el patrón de diversificación a partir de una filogenia.


Podemos comparar el ajuste de diferentes modelos de diversificación, por ejemplo los mencionados pure-birth y birth-death.

```{r}
## fit Yule model
yule.model<-fit.yule(darter.tree,rho=sampling.f)
yule.model

## compute AICs for Yule and birth-death
## models
AIC(yule.model,bd.model)

library(lmtest)
lrtest(yule.model,bd.model)
```

Nuestro árbol se ajusta a un proceso pure-birth.

Finalmente vamos a ver con un simple experimento hasta que punto es importante tener en cuenta las especies no muestreadas en la filogenia.
Vamos a asumir que nuestro grupo de especies bajo estudio tiene 400 especies en vez de 216.
Y vamos de nuevo a ajustar los modelos.

```{r}
## fit a birth-death model but assuming a true
## N of 400
bd.model2<-fit.bd(darter.tree,rho=201/400)
bd.model2

yule.model2<-fit.yule(darter.tree,rho=201/400)
yule.model2

lrtest(yule.model2,bd.model2)

```

Podemos ver como nuestra estima de extinción ha incrementado significativamente.
Y además, ahora no rechazamos la hipótesis nula, el modelo pure-birth.


ESTIMACIÓN DE TASAS DE DIVERFICACIÓN CON MÉTODOS BAYESIANOS MCMC

Veamos ahora com ajustar modelos con el paquete de R diversitree (FitzJohn 2012).
Vamos a usar diversitree también en las dos próximas sesiones. Aquí veremos como ajustar y compararar modelos birth-death mediante maximum likelihood y también mediantre MCMC bayesiano.
Vamos pues a ello.

```{r}
## load diversitree
library(diversitree)
darter.tree<-multi2di(darter.tree)
## make birth-death likelihood function
bd<-make.bd(darter.tree,sampling.f=sampling.f)
## find MLE using optimization function
fitted.bd<-find.mle(bd,x.init=c(0.1,0.05),method="optim",lower=0)
fitted.bd

## make pure-birth likelihood function
yule<-make.yule(darter.tree,sampling.f=sampling.f)
## find MLE using optimization function
fitted.yule<-find.mle(yule,x.init=0.1,method="optim",lower=0)
fitted.yule

anova(fitted.yule,fitted.bd)
```

Hasta ahora hemos estimado y comparado ambos modelos mediante maximum likelihood. Ahora vamos a proceder a estimar los modelos mediante MCMC bayesiano. Esto está muy bien implementado en este paquete.

```{r}
## run MCMC using diversitree::mcmc
samples<-diversitree::mcmc(bd,c(1,0),nsteps=1e+05,lower=c(0,0),upper=c(Inf,Inf),w=c(0.05,0.05),fail.value=-Inf,print.every=10000)
head(samples,20)
#w turning parameter for the sampler
```

La convergencia de este modelo se alcanza bastante rápido. Quitaremos como burn-in el %5 inicial de las iteraciones.

```{r}
samples<-samples[-(1:5000),]
```

Echemos un vistazo a los resultados. Veamos el intervalo de confianza del 0.95.

```{r}
## load coda package
library(coda)
## extract posterior sample of lambda & mu
lambda<-samples$lambda
mu<-samples$mu
## set object class to "mcmc"
class(lambda)<-class(mu)<-"mcmc"
## create data frame with our estimates and## HPD for each parameter
object<-data.frame(lambda=c(mean(lambda),HPDinterval(lambda)),mu=c(mean(lambda),HPDinterval(mu)))
rownames(object)<-c("estimate","2.5% HPD","97.5% HPD")
## round our object to print it
print(round(object,6))
```

Veamoslo ahora de manera visual.

```{r}
# set plot margins
par(mar=c(5.1,4.1,2.1,2.1))
## create posterior density plot
profiles.plot(samples[c("lambda","mu")],col.line=c("red","blue"),bty="l",las=1,cex.axis=0.8)
## add legend
legend(x="topright",c(expression(lambda),expression(mu)),pch=22,pt.bg=make.transparent(c("red","blue"),0.5),pt.cex=c(2,2),bty="n",cex=0.8)

```

Como podemos ver los resultados están en concordancia con los estimados anteriormente. No podemos descartar que la tasa de extinción sea cero.

####################

ACTIVIDADES

1. Usa el archivo 10kTrees_Primates.nex que hay en este proyecto de R. Este archivo contiene 100 árboles de primates muestreados a partir de la distribución posterior de un análisis bayesiano y se obtuvo del "servidor web 10kTrees". Estos árboles están (en teoría) calibrados en el tiempo en millones de años. Utilice phytools o diversitree para estimar las tasas de especiación y extinción de todos los árboles de la muestra. Calcule las tasas medias de especiación y extinción, así como la variabilidad en la tasa entre árboles. Tenga en cuenta la fracción de muestreo incompleta. Existe cierto debate sobre cuántas especies de primates existen actualmente. Varias fuentes afirman que el orden de los mamíferos Primates puede incluir de 376 a 522 especies. Establezca la fracción de muestreo para asumir estos valores diferentes para la diversidad total de especies del orden. ¿Qué efecto tienen estas diferentes diversidades supuestas en nuestra especiación y extinción estimadas?

```{r}
#Your code here
```


BIBLIOGRAFÍA BÁSICA

Nee, S., Mooers, A. O., & Harvey, P. H. (1992). Tempo and mode of evolution revealed from molecular phylogenies. Proceedings of the National Academy of Sciences, 89(17), 8322-8326.

BIBLIOGRAFÍA RECOMENDADA

FitzJohn, R. G. (2012). Diversitree: comparative phylogenetic analyses of diversification in R. Methods in Ecology and Evolution, 3(6), 1084-1092.

Near, T. J., Bossu, C. M., Bradburd, G. S., Carlson, R. L., Harrington, R. C., Hollingsworth Jr, P. R., ... & Etnier, D. A. (2011). Phylogeny and temporal diversification of darters (Percidae: Etheostomatinae). Systematic Biology, 60(5), 565-595.

Nee, S., Holmes, E. C., May, R. M., & Harvey, P. H. (1994). Extinction rates can be estimated from molecular phylogenies. Philosophical Transactions of the Royal Society of London. Series B: Biological Sciences, 344(1307), 77-82.

Nee, S., May, R. M., & Harvey, P. H. (1994). The reconstructed evolutionary process. Philosophical Transactions of the Royal Society of London. Series B: Biological Sciences, 344(1309), 305-311.

